---
title: "État des lieux du réseau Santé des Jeunes"
author: "A. Moudjidath"
output: word_document
params:
  sheet_url: "https://docs.google.com/spreadsheets/d/1r1KYd7ObMM-e2Nb2od_3fTdejYox4vYyOXEBUO7NaX8/edit?usp=sharing"
---

```{r setup, include=FALSE}
knitr::opts_chunk$set(echo = FALSE, message = FALSE, warning = FALSE)
Sys.setenv(TZ = "Africa/Porto-Novo")

library(googlesheets4)
library(dplyr)
library(tidyr)
library(janitor)
library(stringr)
library(ggplot2)
library(knitr)

# Lecture du Google Sheet (public)
gs4_deauth()
donnees <- read_sheet("https://docs.google.com/spreadsheets/d/1r1KYd7ObMM-e2Nb2od_3fTdejYox4vYyOXEBUO7NaX8/edit?usp=sharing") %>%
  clean_names() %>%   # standardise les noms de colonnes (minuscules, underscores)
  mutate(
    across(
      everything(),
      ~ str_to_title(str_squish(as.character(.x)))  # supprime espaces inutiles + uniformise majuscules/minuscules
    )
  )
glimpse(donnees)
```


```{r}
# On va utiliser ce chunk pour le recodage et le nettoyage.
# D'abord on crée des variables ordonnées pour nous permettre de mieux analyser quand il s'agira du volet analytique.

donnees_clean <- donnees %>%
  mutate(
    freq_rs_ord = factor(utilisez_vous_regulierement_les_reseaux_sociaux,
                         levels = c("Jamais", "Rarement", "Oui, plusieurs fois par semaine", "Oui, tous les jours"),
                         ordered = TRUE),
    interet_niveau = factor(seriez_vous_interesse_e_a_recevoir_regulierement_des_contenus_de_sensibilisation_videos_infographies_quiz_via_les_reseaux_sociaux,
                            levels = c("Non, pas intéressé(e)", "Oui, un peu intéressé(e)", "Oui, très intéressé(e)"),
                            ordered = TRUE),
    engagement_niveau = factor(accepteriez_vous_de_participer_activement_partager_commenter_repondre_aux_quiz_pour_encourager_d_autres_jeunes_a_adopter_de_bonnes_pratiques_de_sante,
                               levels = c("Non", "Peut-etre", "Oui"), 
                               ordered = TRUE)
  )

glimpse(donnees_clean)
```


```{r}
# On continue avec le nettoyage et le recodage
# Les colonnes de : Plateformes - Formats - Maladies - Thèmes
# mutate va modifier les fonctions, accross va permettre d'apliquer la même chose sans répéter le code, starts_with va notifier que ce sont les colonnes dont le nom commence par ...

donnees_clean_bin <- donnees_clean %>%
  mutate(across(
    starts_with("quelles_plateformes") | starts_with("quels_formats") | starts_with("parmi_les_maladies") | starts_with("quels_themes"),
    ~ ifelse(is.na(.), 0, 1) # c-a-d la réponse est NA, c'est 0 (non coché), sinon c'est 1 (coché)
  ))
glimpse(donnees_clean_bin)
```


*Rapport mis à jour le* `r format(Sys.time(), '%d %B %Y à %Hh%M')`

## I. Introduction générale

Coucou à tous ceux qui lisent ce rapport  

Ce projet, c’est un peu ma façon à moi de **mettre en pratique tout ce que j’ai appris pendant ma formation en SDA** et de garder une trace concrète de mes acquis parce que le cerveau, parfois, aime bien faire le tri tout seul.  

L’idée m’est venue d’une question toute simple :  
*Et si on parlait de santé aux jeunes, mais sur les réseaux, à leur manière ?* 

De là est née l’envie de créer un **réseau “Santé des Jeunes”**, un espace en ligne où l’on pourrait partager des contenus de prévention, des conseils simples et des informations fiables, dans un format qui donne envie d’apprendre et de participer.  

Avant d’aller plus loin, j’ai voulu savoir si ce projet **intéresserait vraiment les jeunes**.  
J’ai donc réalisé un **questionnaire en ligne** destiné aux 18 ans et plus, pour comprendre :  
- leurs habitudes sur les réseaux sociaux,  
- les thèmes de santé qui les intéressent le plus,  
- et surtout, leur envie (ou non) de rejoindre un réseau dédié à la santé des jeunes.  

Les résultats de ce questionnaire sont présentés dans ce rapport, qui comporte deux parties :  
1. une **analyse descriptive** pour mieux comprendre qui a répondu et quelles tendances ressortent,  
2. et une **analyse analytique**, pour explorer le lien entre l’usage des réseaux sociaux et l’intérêt pour la création du réseau “Santé des Jeunes”.  

Ce projet fait partie de mon parcours de validation en formation SDA.  
Et si tu fais partie de ceux qui ont pris le temps de répondre au questionnaire, **MERCI BEAUCOUP**.  
Et si tu tombes sur ce rapport sans l’avoir encore fait, tu peux encore participer ici :  
[Remplir le questionnaire Santé des Jeunes](https://forms.gle/hjdtQCREu2CjzEwF8)


## II. Analyse descriptive

Avant de plonger dans les chiffres, prenons un petit moment pour découvrir qui sont les jeunes qui ont participé à ce questionnaire.

1. Répartition par âge

Premier stop : la tranche d’âge.

```{r}

# 1 La colonne âge
col_age <- "age"
stopifnot(col_age %in% names(donnees))

# 2 Tableau des effectifs et pourcentages
age_tab <- donnees %>%
  count(classe = .data[[col_age]], name = "n") %>%
  mutate(
    pct = round(100 * n / sum(n), 1),
    alpha_value = seq(0.4, 1, length.out = n())  # crée un dégradé d'opacité
  ) %>%
  arrange(desc(n))

# 3 Graphique avec couleur #1e4387 et dégradé d'opacité
ggplot(age_tab, aes(x = classe, y = pct)) +
  geom_col(aes(fill = alpha_value), color = NA) +
  geom_text(aes(label = paste0(pct, "%")), vjust = -0.5, size = 4, color = "#1e4387") +
  scale_fill_gradient(low = "#1e4387AA", high = "#1e4387") +  # dégradé d'opacité
  labs(
    title = "Répartition des répondants selon la classe d'âge",
    x = "Classe d'âge",
    y = "Pourcentage (%)"
  ) +
  theme_void(base_size = 13) +
theme(
  plot.title = element_text(
    size = 14,
    face = "bold",
    hjust = 0.5,
    color = "#1e4387",
    margin = margin(b = 15)  # <-- espace sous le titre
  ),
  axis.text.x = element_text(color = "#1e4387", face = "bold"),
  axis.text.y = element_blank(),
  axis.title.x = element_blank(),
  axis.title.y = element_blank(),
  legend.position = "none",
  plot.margin = margin(t = 25, r = 10, b = 10, l = 10)  # <-- marge autour du graphique
)

```

Surprise ou pas ?
La grande majorité des répondants sont des jeunes adultes entre **25 et 34 ans**, avec environ **63 %** des réponses !
On est pile dans la cible du projet “Santé des Jeunes”.
