---
title: "État des lieux du réseau Santé des Jeunes"
author: "A. Moudjidath"
output: 
  html_document:
    toc: true
    toc_depth: 4
    toc_float: true
    theme: cerulean
    highlight: textmate
params:
  sheet_url: "https://docs.google.com/spreadsheets/d/1r1KYd7ObMM-e2Nb2od_3fTdejYox4vYyOXEBUO7NaX8/edit?usp=sharing"
---

```{r setup, include=FALSE}
knitr::opts_chunk$set(echo = FALSE, message = FALSE, warning = FALSE)
Sys.setenv(TZ = "Africa/Porto-Novo")

library(googlesheets4)
library(dplyr)
library(tidyr)
library(janitor)
library(stringr)
library(ggplot2)
library(knitr)
library(ggwordcloud)

# Lecture du Google Sheet (public)
gs4_deauth()
donnees <- read_sheet("https://docs.google.com/spreadsheets/d/1r1KYd7ObMM-e2Nb2od_3fTdejYox4vYyOXEBUO7NaX8/edit?usp=sharing") %>%
  clean_names() %>%   # standardise les noms de colonnes (minuscules, underscores)
  rename(
    age_classe = age,
    sexe = sexe,
    pays = pays_de_residence,
    occupation = quelle_est_votre_occupation_principale, 
    freq_rs = utilisez_vous_regulierement_les_reseaux_sociaux, 
    interet_projet = seriez_vous_interesse_e_a_recevoir_regulierement_des_contenus_de_sensibilisation_videos_infographies_quiz_via_les_reseaux_sociaux,
    engagement_actif = accepteriez_vous_de_participer_activement_partager_commenter_repondre_aux_quiz_pour_encourager_d_autres_jeunes_a_adopter_de_bonnes_pratiques_de_sante,
    sensibilisation = selon_vous_quelle_est_la_meilleure_maniere_de_sensibiliser_les_jeunes_a_la_sante_via_les_reseaux_sociaux,
    plateformes = quelles_plateformes_utilisez_vous_le_plus_plusieurs_choix_sont_possibles,
    maladies    = parmi_les_maladies_suivantes_lesquelles_connaissez_vous_le_mieux_plusieurs_choix_sont_possibles,
    obstacles   = selon_vous_quel_est_le_principal_obstacle_qui_empeche_les_jeunes_de_prendre_soin_de_leur_sante_plusieurs_choix_sont_possibles,
    formats     = quels_formats_preferez_vous_pour_apprendre_sur_la_sante_plusieurs_choix_sont_possibles,
    themes      = quels_themes_de_sante_vous_interessent_le_plus
  ) %>%
  
  mutate(
    across(
      everything(),
      ~ str_to_title(str_squish(as.character(.x)))
    )
  ) # str_to_title(str_squish(as.character(.x)) standardise les noms de colonnes (minuscules, underscores)

glimpse(donnees)
```


```{r, include=FALSE}
# On va utiliser ce chunk pour le recodage et le nettoyage.
# D'abord on crée des variables ordonnées pour nous permettre de mieux analyser
# Les colonnes : Plateformes - Formats - Maladies - Thèmes
# mutate va modifier les fonctions, accross va permettre d'apliquer la même chose sans répéter le code, starts_with va notifier que ce sont les colonnes dont le nom commence par ...

donnees_final <- donnees %>%
  mutate(
    freq_rs_ord = factor(freq_rs, 
                        levels = c("Jamais", 
                                   "Rarement", 
                                   "Oui, Plusieurs Fois Par Semaine", 
                                   "Oui, Tous Les Jours"), 
                        ordered = TRUE),
    interet_niveau = factor(interet_projet, levels = c("Non, pas intéressé(e)", "Oui, un peu intéressé(e)", "Oui, très intéressé(e)"), ordered = TRUE),
    engagement_ord = factor(engagement_actif, levels = c("Non", "Peut-etre", "Oui"), ordered = TRUE)
  )
# Vérification finale de la structure
glimpse(donnees_final)

```


*Rapport mis à jour le* `r format(Sys.time(), '%d %B %Y à %Hh%M')`

## I. Introduction générale

Coucou à tous ceux qui lisent ce rapport  

Ce projet, c’est un peu ma façon à moi de **mettre en pratique tout ce que j’ai appris pendant ma formation en SDA** et de garder une trace concrète de mes acquis parce que le cerveau, parfois, aime bien faire le tri tout seul.  

L’idée m’est venue d’une question toute simple :  
*Et si on parlait de santé aux jeunes, mais sur les réseaux, à leur manière ?* 

De là est née l’envie de créer un **réseau “Santé des Jeunes”**, un espace en ligne où l’on pourrait partager des contenus de prévention, des conseils simples et des informations fiables, dans un format qui donne envie d’apprendre et de participer.  

Avant d’aller plus loin, j’ai voulu savoir si ce projet **intéresserait vraiment les jeunes**.  
J’ai donc réalisé un **questionnaire en ligne** destiné aux 18 ans et plus, pour comprendre :  
- leurs habitudes sur les réseaux sociaux,  
- les thèmes de santé qui les intéressent le plus,  
- et surtout, leur envie (ou non) de rejoindre un réseau dédié à la santé des jeunes.  

Les résultats de ce questionnaire sont présentés dans ce rapport, qui comporte une **analyse descriptive** pour mieux comprendre qui a répondu et quelles tendances ressortent.  

Ce projet fait partie de mon parcours de validation en formation SDA.  
Et si tu fais partie de ceux qui ont pris le temps de répondre au questionnaire, **MERCI BEAUCOUP**.  
Par contre, si tu tombes sur ce rapport sans l’avoir encore fait, tu peux encore participer ici :  

[Remplir le questionnaire Santé des Jeunes](https://forms.gle/hjdtQCREu2CjzEwF8)

## II. Analyse descriptive

Avant de plonger dans les chiffres, prenons un petit moment pour découvrir qui sont les jeunes qui ont participé à ce questionnaire.

### Section 1 : Profil et informations démographiques

#### 1. Répartition par âge

Surprise ou pas ?

```{r, echo=FALSE}

age_tab <- donnees_final %>%
  count(age_classe, name = "n") %>%
  mutate(
    pct = round(100 * n / sum(n), 1)
  ) %>%
  arrange(factor(age_classe, levels = c("Moins De 18 Ans", "18 – 24 Ans", "25 – 34 Ans", "35 Ans Et Plus")))

ggplot(age_tab, aes(x = age_classe, y = pct)) +
  geom_col(fill = "#1e4387") + 
  geom_text(aes(label = paste0(pct, "%")), vjust = -0.5, size = 4, color = "black") + 
  coord_cartesian(clip = "off") +
  labs(title = "Figure 1 : Répartition des répondants selon la classe d'âge",x = "Classe d'âge",
       y = "Pourcentage (%)") +
  theme_minimal(base_size = 10) +
  theme(plot.title = element_text(face = "bold", hjust = 0.5, color = "#1e4387"))

```

La grande majorité des répondants sont des jeunes adultes entre **25 et 34 ans**, avec pourcentage de **`r age_tab %>% filter(age_classe == "25 – 34 Ans") %>% pull(pct)`** !
On est pile dans la cible du projet “Santé des Jeunes”.

#### 2. Répartition par sexe

```{r, echo=FALSE}

sexe_tab <- donnees_final %>%
  count(sexe, name = "n") %>%
  mutate(
    pct = round(100 * n / sum(n), 1)
  ) %>%
  arrange(desc(pct))

ggplot(sexe_tab, aes(x = "", y = pct, fill = sexe)) +
  geom_bar(stat = "identity", width = 1, color = "white") +
  coord_polar("y", start = 0) +
  geom_text(aes(label = paste0(pct, "%")), position = position_stack(vjust = 0.5), color = "white") +
  scale_fill_manual(values = c("Féminin" = "#1e4387", "Masculin" = "#1e4387B0")) +
  labs(
    title = "Figure 2 : Proportion des répondants par sexe",
    fill = "Sexe"
  ) +
  theme_void(base_size = 13) +
  theme(
    plot.title = element_text(face = "bold", hjust = 0.5, color = "#1e4387", size = 14),
    legend.position = "right"
  )

```


#### 3. Répartition par pays de résidence

```{r, echo=FALSE}

pays_tab <- donnees_final %>%
  count(pays, name = "n") %>%
  mutate(
    pct = round(100 * n / sum(n), 1)
  ) %>%
  arrange(desc(n)) %>%
  slice_head(n = 10)

ggplot(pays_tab, aes(x = reorder(pays, n), y = n)) +
  geom_col(fill = "#1e4387") +
  geom_text(aes(label = paste0(pct, "%")), hjust = -0.2, size = 4, color = "black") +
  coord_flip() +
  labs(title = "Figure 3 : Top 10 des pays de résidence des répondants",
       x = NULL,
       y = "Effectif (n)") +
  theme_minimal(base_size = 12   ) +
  theme(plot.title = element_text(face = "bold", hjust = 0.5, color = "#1e4387"))

```


#### 4. Répartition par occupation


```{r, echo=FALSE}

occupation_tab <- donnees_final %>%
  count(occupation, name = "n") %>%
  mutate(
    pct = round(100 * n / sum(n), 1)
  ) %>%
  arrange(desc(n))

# Graphique (Horizontal pour les noms de catégories)
ggplot(occupation_tab, aes(x = reorder(occupation, pct), y = pct)) +
  geom_col(fill = "#1e4387") +
  
  # Les étiquettes de pourcentage
  geom_text(aes(label = paste0(pct, "%")), hjust = -0.2, size = 4, color = "black") +
  
  coord_flip() + 
  
  # Cette ligne ajoute de la marge (20%) au bout des barres pour que le texte rentre
  scale_y_continuous(expand = expansion(mult = c(0, 0.2))) +
 
  labs(
    title = "Figure 4 : Profil professionnel des répondants",
    x = NULL,
    y = "Pourcentage (%)"
  ) +
  theme_minimal(base_size = 10) +
  theme(plot.title = element_text(face = "bold", hjust = 0.3, color = "#1e4387"))

```


### Section 2 : Usage du numérique 

#### 1. Fréquence d'utilisation des réseaux sociaux

```{r}
# On prépare les données pour le graphique
freq_tab <- donnees_final %>%
  count(freq_rs_ord, .drop = FALSE) %>% 
  mutate(
    pct = round(100 * n / sum(n), 1)
  )

# Génération du graphique
ggplot(freq_tab, aes(x = freq_rs_ord, y = pct)) +
  geom_col(fill = "#1e4387") + 
  
  # Ajout des étiquettes (0% s'affichera pour Jamais)
  geom_text(aes(label = paste0(pct, "%")), vjust = -0.5, size = 4, fontface = "bold") +
  
  # Ajustement de l'échelle pour ne pas couper le texte en haut
  scale_y_continuous(expand = expansion(mult = c(0, 0.15))) +
  
  labs(
    title = "Figure 5 : Fréquence d'utilisation des réseaux sociaux",
    x = "Fréquence déclarée",
    y = "Pourcentage (%)"
  ) +
  theme_minimal() +
  theme(
    plot.title = element_text(face = "bold", hjust = 0.5, color = "#1e4387"),
    axis.text.x = element_text(angle = 15, hjust = 1) # Inclinaison pour la lisibilité
  )
```

#### 2. Les plateformes utilisées

```{r}
#### 1. Quelles sont les plateformes les plus utilisées ?

# 1. On prépare les données à partir de la colonne renommée 'plateformes'
plateformes_tab <- donnees %>%
  select(plateformes) %>% 
  
  # On sépare les réseaux par la virgule pour éclater les listes
  separate_rows(plateformes, sep = ", ") %>%
  
  # Nettoyage : suppression des espaces et mise en majuscule de la première lettre
  mutate(plateformes = str_to_title(str_trim(plateformes))) %>%
  
  # ON GARDE TOUT sauf les textes techniques du questionnaire
  filter(!plateformes %in% c("", "NA")) %>%
  
  # On compte le nombre de fois que chaque plateforme apparaît
  count(plateformes, name = "n") %>%
  
  # Calcul du pourcentage sur le total de répondants
  mutate(pct = round(100 * n / nrow(donnees), 1)) %>%
  arrange(desc(pct))

# 2. Création du graphique
ggplot(plateformes_tab, aes(x = reorder(plateformes, pct), y = pct)) +
  geom_col(fill = "#1e4387") +
  
  # Étiquettes de pourcentage
  geom_text(aes(label = paste0(pct, "%")), 
            hjust = -0.1, 
            size = 4, 
            fontface = "bold", 
            color = "#1e4387") +
  
  coord_flip() +
  
  # On donne de l'air à droite pour les étiquettes
  scale_y_continuous(expand = expansion(mult = c(0, 0.2))) +
  
  labs(
    title = "Figure 6 : Plateformes sociales les plus utilisées",
    subtitle = "Taux de citation par répondant",
    x = NULL,
    y = "Pourcentage (%)"
  ) +
  theme_minimal() +
  theme(
    plot.title = element_text(face = "bold", size = 14, color = "#1e4387"),
    axis.text.y = element_text(size = 11, face = "bold"),
    panel.grid.major.y = element_blank()
  )
```

### Section 3 : Connaissances santé

#### 1. Les maladies les mieux connues

```{r}
# 1. Préparation des données pour le TOP 5
maladies_tab <- donnees %>%
  select(maladies) %>% 
  
  # On sépare les maladies par la virgule
  separate_rows(maladies, sep = ", ") %>%
  
  # Nettoyage de la casse et des espaces
  mutate(maladies = str_to_title(str_trim(maladies))) %>%
  
  # On retire les textes parasites
  filter(!maladies %in% c("Plusieurs Choix Sont Possibles", "", "NA")) %>%
  
  # On compte chaque maladie
  count(maladies, name = "n") %>%
  
  # Calcul du pourcentage sur le total de répondants
  mutate(pct = round(100 * n / nrow(donnees), 1)) %>%
  
  # --- ÉTAPE CLÉ POUR LE TOP 5 ---
  arrange(desc(pct)) %>%
  slice_head(n = 5) # On ne garde que les 5 premières lignes

# 2. Création du graphique
ggplot(maladies_tab, aes(x = reorder(maladies, pct), y = pct)) +
  geom_col(fill = "#1e4387") + # Une couleur différente (orange) pour changer des réseaux sociaux
  
  # Étiquettes de pourcentage
  geom_text(aes(label = paste0(pct, "%")), 
            hjust = -0.1, 
            size = 4, 
            fontface = "bold", 
            color = "#1e4387") +
  
  coord_flip() +
  
  # On donne de l'espace à droite
  scale_y_continuous(expand = expansion(mult = c(0, 0.2))) +
  
  labs(
    title = "Figure 7 : Top 5 des maladies les mieux connues par les jeunes",
    subtitle = "Les maladies",
    x = NULL,
    y = "Pourcentage (%)"
  ) +
  theme_minimal() +
  theme(
    plot.title = element_text(face = "bold", size = 14, color = "#1e4387"),
    axis.text.y = element_text(size = 11, face = "bold"),
    panel.grid.major.y = element_blank()
  )
```

#### 2. Les principaux obstacles à la santé


```{r, fig.height=5, fig.width=8}
# 1. Liste officielle avec la casse exacte de vos données
categories_officielles <- c(
  "Manque D’information", 
  "Désintérêt / Manque De Motivation", 
  "Coût Élevé Des Soins", 
  "Difficulté D’accès Aux Services De Santé"
)

# 2. Préparation
obstacles_tab <- donnees %>%
  select(obstacles) %>% 
  separate_rows(obstacles, sep = ", ") %>%
  mutate(obstacles = str_to_title(str_trim(obstacles))) %>%
  filter(!obstacles %in% c("Plusieurs Choix Sont Possibles", "", "NA")) %>%
  
  # Regroupement intelligent
  mutate(obstacles = ifelse(obstacles %in% categories_officielles, obstacles, "Autres")) %>%
  
  count(obstacles, name = "n") %>%
  mutate(pct = round(100 * n / nrow(donnees), 1)) %>%
  
  # Pour éviter que le texte ne soit coupé : on force un retour à la ligne si > 30 caractères
  mutate(obstacles = str_wrap(obstacles, width = 30)) %>%
  arrange(desc(pct))

# 3. Graphique
ggplot(obstacles_tab, aes(x = reorder(obstacles, pct), y = pct)) +
  geom_col(fill = "#1e4387", width = 0.7) + 
  geom_text(aes(label = paste0(pct, "%")), 
            hjust = -0.1, 
            size = 4, 
            fontface = "bold", 
            color = "#1e4387") +
  coord_flip() +
  # On augmente l'expansion de l'axe Y pour laisser de la place aux labels (81.7%, etc.)
  scale_y_continuous(expand = expansion(mult = c(0, 0.25))) +
  labs(
    title = "Figure 8 : Obstacles à la prise en charge de la santé",
    subtitle = "Freins identifiés par les répondants",
    x = NULL,
    y = "Taux de citation (%)"
  ) +
  theme_minimal() +
  theme(
    plot.title = element_text(face = "bold", size = 14, color = "#1e4387"),
    axis.text.y = element_text(size = 11, face = "bold", lineheight = 0.8),
    panel.grid.major.y = element_blank()
  )
```


### Section 4 : Intérêt & préférences

#### 1. Intérêt pour la sensibilisation

```{r}
# 1. Préparation des données
# On calcule le pourcentage pour chaque niveau d'intérêt
interet_tab <- donnees %>%
  count(interet_projet) %>%
  mutate(pct = round(100 * n / sum(n), 1)) %>%
  # On s'assure que les niveaux sont dans le bon sens (Pas intéressé -> Très intéressé)
  mutate(interet_projet = factor(interet_projet, 
                                 levels = c("Non, Pas Intéressé(E)", 
                                            "Oui, Un Peu Intéressé(E)", 
                                            "Oui, Très Intéressé(E)")))

# 2. Création du graphique
ggplot(interet_tab, aes(x = interet_projet, y = pct)) +
  # Utilisation du bleu institutionnel #1e4387
  geom_col(fill = "#1e4387", width = 0.6) +
  
  # Ajout des étiquettes de pourcentage au-dessus des barres
  geom_text(aes(label = paste0(pct, "%")), 
            vjust = -0.5, 
            size = 5, 
            fontface = "bold", 
            color = "#1e4387") +
  
  # On ajuste l'échelle pour ne pas que le texte du haut soit coupé
  scale_y_continuous(expand = expansion(mult = c(0, 0.15))) +
  
  labs(
    title = "Figure 11 : Volonté de recevoir des contenus de sensibilisation",
    subtitle = "Intéressé(e) à recevoir régulièrement des contenus",
    x = NULL,
    y = "Pourcentage (%)"
  ) +
  theme_minimal() +
  theme(
    plot.title = element_text(face = "bold", size = 14, color = "#1e4387"),
    axis.text.x = element_text(size = 10, face = "bold"),
    panel.grid.major.x = element_blank()
  )
```

#### 2. Formats de contenu préférés

```{r, echo=FALSE, fig.height=5, fig.width=8}
# 1. Préparation des données pour les formats
formats_tab <- donnees %>%
  select(formats) %>% 
  # On sépare les formats par la virgule
  separate_rows(formats, sep = ", ") %>%
  
  # Nettoyage : majuscule au début et retrait des espaces
  mutate(formats = str_to_title(str_trim(formats))) %>%
  
  # On retire les textes techniques du questionnaire
  filter(!formats %in% c("Plusieurs Choix Sont Possibles", "", "NA")) %>%
  
  # Comptage des citations
  count(formats, name = "n") %>%
  
  # Calcul du pourcentage sur le total de répondants
  mutate(pct = round(100 * n / nrow(donnees), 1)) %>%
  
  # On force le retour à la ligne pour les libellés longs (> 25 caractères)
  mutate(formats = str_wrap(formats, width = 25)) %>%
  arrange(desc(pct))

# 2. Création du graphique en Bleu #1e4387
ggplot(formats_tab, aes(x = reorder(formats, pct), y = pct)) +
  geom_col(fill = "#1e4387", width = 0.7) + 
  
  # Ajout des étiquettes de pourcentage
  geom_text(aes(label = paste0(pct, "%")), 
            hjust = -0.1, 
            size = 4, 
            fontface = "bold", 
            color = "#1e4387") +
  
  coord_flip() +
  
  # On laisse de la place à droite pour les étiquettes
  scale_y_continuous(expand = expansion(mult = c(0, 0.2))) +
  
  labs(
    title = "Figure 12 : Formats de contenu les plus appréciés",
    subtitle = "Types de supports préférés",
    x = NULL,
    y = "Taux (%)"
  ) +
  theme_minimal() +
  theme(
    plot.title = element_text(face = "bold", size = 14, color = "#1e4387"),
    axis.text.y = element_text(size = 11, face = "bold", lineheight = 0.8),
    panel.grid.major.y = element_blank()
  )
```


#### 3. Les thèmes de santé

```{r, echo=FALSE, fig.height=6, fig.width=9}
# 1. Liste des thèmes officiels du formulaire
themes_officiels <- c(
  "Alimentation Et Sport",
  "Prévention Des Ist/Vih",
  "Hypertension Et Maladies Métaboliques",
  "Addictions (Alcool, Tabac, Drogues, Réseaux Sociaux)",
  "Santé Sexuelle Et Reproductive",
  "Hygiène Et Prévention Des Infections"
)

# 2. Préparation des données
themes_tab <- donnees %>%
  select(themes) %>% 
  separate_rows(themes, sep = ", ") %>%
  mutate(themes = str_to_title(str_trim(themes))) %>%
  filter(!themes %in% c("Plusieurs Choix Sont Possibles", "", "NA")) %>%
  
  # REGROUPEMENT : Si ce n'est pas dans la liste officielle, ça devient "Autres"
  mutate(themes = ifelse(themes %in% themes_officiels, themes, "Autres")) %>%
  
  count(themes, name = "n") %>%
  mutate(pct = round(100 * n / nrow(donnees), 1)) %>%
  mutate(themes = str_wrap(themes, width = 35)) %>%
  arrange(desc(pct))

# 3. Graphique
ggplot(themes_tab, aes(x = reorder(themes, pct), y = pct)) +
  geom_col(fill = "#1e4387") + 
  geom_text(aes(label = paste0(pct, "%")), hjust = -0.1, size = 4, fontface = "bold", color = "#1e4387") +
  coord_flip() +
  scale_y_continuous(expand = expansion(mult = c(0, 0.25))) +
  labs(title = "Figure 10 : Thématiques de santé d'intérêt", x = NULL, y = "Taux de citation (%)") +
  theme_minimal() +
  theme(plot.title = element_text(face = "bold", size = 14, color = "#1e4387"),
        axis.text.y = element_text(size = 10, face = "bold"))
```

### Section 4 : Engagement & idées

#### 1. Participation active

```{r}
# 1. Préparation des données sans filtre sur les valeurs manquantes
engagement_final_tab <- donnees %>%
  count(engagement_actif) %>%
  # Calcul du pourcentage sur l'ensemble des lignes du tableau
  mutate(pct = round(100 * n / sum(n), 1)) %>%
  # Organisation logique des réponses existantes
  mutate(engagement_actif = factor(engagement_actif, 
                                   levels = c("Non", "Peut-Être", "Oui")))

# 2. Création du graphique
ggplot(engagement_final_tab, aes(x = engagement_actif, y = pct)) +
  geom_col(fill = "#1e4387", width = 0.5) +
  
  # Ajout des pourcentages au-dessus des barres
  geom_text(aes(label = paste0(pct, "%")), 
            vjust = -0.5, 
            size = 5, 
            fontface = "bold", 
            color = "#1e4387") +
  
  # Ajustement de l'échelle pour la visibilité
  scale_y_continuous(expand = expansion(mult = c(0, 0.2))) +
  
  labs(
    title = "Figure 14 : Propension à participer activement au projet",
    x = "Réponses",
    y = "Pourcentage (%)"
  ) +
  theme_minimal() +
  theme(
    plot.title = element_text(face = "bold", size = 14, color = "#1e4387"),
    axis.text = element_text(size = 11, face = "bold"),
    panel.grid.major.x = element_blank()
  )
```

#### 2. Analyse des suggestions de sensibilisation

L'analyse des réponses montre que pour réussir à sensibiliser les jeunes, il faut arrêter les longs discours et adopter leurs propres codes de communication. Les participants conseillent d'utiliser des formats très courts et visuels comme des vidéos en boucle ou des "stories" animées, diffusées de préférence le matin pour capter l'attention. Ils suggèrent de rendre le contenu interactif et amusant par des challenges ou des récompenses, tout en faisant appel à des visages familiers comme des influenceurs ou des artistes. Enfin, ils insistent sur l'importance d'une approche solidaire et inclusive qui ne délaisse pas les zones rurales, afin que chaque jeune, quel que soit son lieu de vie, se sente acteur de sa propre santé plutôt que simple spectateur.

